【裁判字號】    94,重上,443
【裁判日期】    950321
【裁判案由】    返還土地等
【裁判全文】
臺灣高等法院民事判決                 94年度重上字第443號
上  訴  人  甲○○
被上訴人    財政部國有財產局台灣北區辦事處
法定代理人  蘇維成
訴訟代理人  乙○○
上列當事人間返還土地等事件，上訴人對於中華民國94年6月21
日臺灣士林地方法院93年度訴字第1363號第一審判決提起上訴，
經本院於95年3月7日言詞辯論終結，判決如下：
    主  文
原判決關於第二項命上訴人給付之金額超過新台幣壹佰玖拾萬貳
仟捌佰壹拾貳元，及其中新台幣參拾貳萬壹仟肆佰參拾柒元部分
自民國九十三年十一月二十日起；其餘新台幣壹佰伍拾捌萬壹仟
參佰柒拾伍元部分自民國九十四年五月十八日起，均至清償日止
，按年息百分之五計算之利息部分，及該部分假執行之宣告均廢
棄。
上開廢棄部分，被上訴人在第一審之訴及假執行之聲請均駁回。
其餘上訴駁回。
第二審訴訟費用由上訴人負擔。
    事實及理由
一、本件上訴人聲明求為判決：(一)原判決關於不利上訴人部分廢
    棄。(二)上開廢棄部分，被上訴人在第一審之訴及假執行之聲
    請均駁回。
    被上訴人聲明求為判決：上訴駁回。
二、被上訴人起訴主張：坐落台北市○○區○○段2小段5-1地號
    土地（下稱系爭土地）為中華民國所有，伊為管理機關，上
    訴人未經伊同意，亦無正當權源，竟擅自在系爭土地內如原
    判決附圖斜線所示部分，面積367平方公尺土地（下稱系爭
    占用部分土地）上搭建鐵棚及鐵架（下稱系爭地上物），供
    作車庫及犬舍使用，伊自得依民法第767條之規定，請求上
    訴人將系爭地上物拆除後，返還系爭占用部分土地。又上訴
    人長期占用系爭占用部分土地，獲有相當於租金之不當利益
    ，伊亦得依不當得利之法則，按系爭土地申報地價年息5%計
    算相當於租金之不當得利，並請求上訴人返還等情，求為命
    上訴人將系爭占用部分土地上之地上物拆除後，返還該部分
    土地；並給付301萬2,451元（即自民國85年11月1日起至民
    國93年9月30日止之不當得利）及法定遲延利息；暨自民國
    （下同）93年10月1日起至返還上開土地之日止，按月給付3
    萬1,195元之判決。（另超過上開部分之請求，業經原審判
    決被上訴人敗訴確定。）
    上訴人則以：伊於78年間在伊所有坐落台北市○○區○○段
    2小段5地號土地（下稱系爭5地號土地）上興建門牌號碼為
    台北市○○路○段75巷186弄113號房屋（下稱系爭房屋），
    並利用系爭5地號土地內之法定空地興建系爭地上物，並未
    占用系爭土地，是被上訴人本件請求顯無理由云云，資為抗
    辯。
三、關於被上訴人請求上訴人拆除系爭地上物並返還系爭占用部
    分土地部分：
  (一)經查被上訴人主張系爭土地為中華民國所有，伊為管理機關
    ，其地內如原判決附圖斜線所示部分，面積367平方公尺土
    地上建有系爭地上物等情，有土地登記謄本可證（見原審卷
    (一)第13頁），並經原審履赴現場勘驗及囑託台北市中山地政
    事務所實施測量鑑定屬實，製有勘驗筆錄及土地複丈成果圖
    可稽（見原審卷(二)第1至5頁）；又系爭地上物係上訴人於78
    年間所搭建，亦為上訴人所自認（見原審卷(二)第1頁，卷(二)
    第77頁），均堪信為真實。
  (二)雖上訴人抗辯伊於77年6月22日即取得系爭土地所有權，嗣
    被上訴人於85年間始巧立名目非法取得系爭土地所有權，實
    則系爭土地為伊所有云云，惟依土地登記謄本所載，系爭土
    地於76年3月7日即登記為中華民國所有，而上訴人係於77年
    11月18日始以買賣為原因，取得系爭5地號土地之所有權登
    記（見原審卷(一)第13頁，卷(二)第44頁），是上訴人所為此部
    分之主張，自不足取。
  (三)被上訴人曾於91年間，以上訴人竊佔系爭土地為由，向台灣
    士林地方法院檢察署（下稱士林地檢署）提出告訴，固經士
    林地檢署檢察官以91年度偵字第1164號為不起訴處分，有該
    不起訴處分書可稽（見原審卷(二)第21、22），惟經核該不起
    訴處分書所載，士林地檢署檢察官係以上訴人無權占用系爭
    土地縱屬竊佔，其追訴權時效亦已完成為由，而為不起訴處
    分，是尚難據為有利於上訴人之認定。
  (四)上訴人雖又提出台北市政府工務局78年5月12日所核發之78
    使字第315號使用執照、建築物平面設計圖、地籍圖及航照
    圖（見原審卷(二)第38、39、61至66、80頁，及本院外放證物
    ），抗辯系爭地上物確係坐落於系爭5地號土地內，而非坐
    落於系爭土地云云。惟依上開使用執照所載，上訴人建造系
    爭房屋所使用之建築基地僅系爭5地號土地，並不包括系爭
    土地在內，是該使用執照上所載：「法地空地面積1280.4㎡
    」部分，應係在系爭5地號土地內，然系爭地上物係坐落於
    系爭土地內，已如前述，顯見系爭地上物並非坐落於上開使
    用執照所載法地空地上。故上訴人徒以伊興建系爭房屋時，
    留有法定空地1280.4平方公尺，顯逾系爭地上物面積367平
    方公尺為由，抗辯系爭地上物確係坐落於系爭5地號土地內
    云云，自不足取。又上開航照圖係台灣省政府農林航空測量
    所於84年10月6日所攝（見本院卷第58頁），是依上開空照
    圖所示，充其量僅足證明系爭地上物於84年10月6日即已存
    在，尚不足以據為證明系爭地上物確係坐落於系爭5地號土
    地內，是上訴人所為此部分之主張，亦不足取。
  (五)依上所述，上訴人未經被上訴人同意，無正當權源占用系爭
    土地內如原判決附圖斜線所示部分興建系爭地上物，被上訴
    人依據民法第767條之規定，請求上訴人將系爭地上物拆除
    ，並返還所占用系爭土地部分，自屬有據。
四、關於被上訴人請求上訴人返還不當得利部分：
  (一)按無法律上原因而受利益，致他人受損害者，應返還其利益
    ，民法第179條定有明文。又依社會通常觀念，無權占有使
    用他人所有之土地，可能獲得相當於租金之利益，是被上訴
    人依據不當得利之法則，請求上訴人就所占用系爭土地面積
    範圍內返還相當於租金之不當利益，即屬有據。
  (二)次按租金之請求權因5年間不行使而消滅，既為民法第126條
    所明定，至其他無租賃契約關係之賠償，名稱雖與租金異，
    然實質上仍為使用土地之代價，債權人應同樣按時收取，不
    因其契約未成立，而謂時效之計算應有不同（最高法院49年
    台上字第1730號判例參照）。查上訴人自78年間起即無權占
    用系爭土地內如原判決附圖斜線所示部分，已如前述，其就
    被上訴人所為此部分之請求為時效抗辯；而被上訴人雖曾先
    後於90年11月21日、92年7月14日、92年8月25日及93年4 月
    2日，催告上訴人繳納自85年11月1日起算之系爭土地占有使
    用補償金，固有90年11月21日台財產北改字第0900035891
    號函、92年8月25日台財產北改字第0920029012號函、93年4
    月2日台財產北改字第0930009407號函、占用國有土地使用
    補償金催繳通知計算表及存證信函可證（見原審卷(一)第14至
    19頁，卷(二)第23至29頁，本院卷第42至52、68至97頁），惟
    被上訴人迄至93年11月5日始向原審聲請核發支付命令（見
    原審卷(一)第9、60頁），距其最近一次催告時間已逾6個月，
    依民法第130條之規定，被上訴人所為上開催告行為，尚不
    生中斷時效之效力。是依上開說明，被上訴人僅得請求自88
    年11月5日（即本件訴訟繫屬之93年11月5日追溯5年之日）
    起算之不當得利。
  (三)查系爭土地位於台北市內湖區，周圍悉為2至4層樓之獨棟房
    屋，鄰近公共電視台及康寧護校，附近為住宅區，較少商家
    ，業據原審赴現場勘驗明確，製有勘驗筆錄可稽（見原審卷
    (二)第2頁），爰斟酌系爭土地之地理位置、鄰近地區繁榮程
    度及土地利用情形等情狀，並參酌行政院於82年4月23日核
    定「國有出租基地租金率調整方案」所定「國有出租基地，
    自82 年7月1日起，一律依照土地申報地價年息5%計收租金
    」之規定（見本院卷第53頁），認依系爭土地申報地價年息
    5%計算上訴人所受相當於租金之不當利益為適當。
  (四)上訴人占用系爭土地面積為367平方公尺，已如前述；又系
    爭土地申報地價，自86年7月1日起至89年6月30日止為每平
    方公尺2萬500元，自89年7月1日起至92年12月31日止為每平
    方公尺2萬1,400元，自93年1月1日起為每平方公尺2萬400
    元，有土地登記謄本可稽（見原審卷(一)第13頁，卷(二)第41、
    71頁)，則按上訴人所占用系爭土地面積及上開申報地價年
    息5%計算，上訴人自88年11月5日起至93年9月30日止，應返
    還之不當利益為190萬2,812元（其計算方式為：20,500元×
    367×5%÷12×7.9＋21,400元×367×5%÷12×42＋20,400
    元×367×5%÷12×9＝1,902,812元，小數點以下四捨五入
    ）；自93年10月1日起至返還上開土地之日止，應按月返還
    之不當利益為3萬1,195元（其計算方式為：20,400元×367
    ×5%÷12＝31,195元）。
  (五)末按給付無確定期限者，債務人於債權人得請求給付時，經
    其催告而未為給付，自受催告時起，負遲延責任；其經債權
    人起訴而送達訴狀，或依督促程序送達支付命令，或為其他
    相類之行為者，與催告有同一之效力，民法第229條第2項定
    有明文。查被上訴人於93年11月5日向原審聲請核發支付命
    令時，僅就所得請求之不當得利數額中之32萬1,437元聲明
    請求（其計算方式為：20,500元×62×5%÷12×7.9＋
    21,400元×62×5%÷12×42＋20,400元×62×5%÷12×9＝
    321,437元，小數點以下四捨五入，參見原審卷(一)第19頁）
    ，該支付命令於93年11月19日送達於上訴人（見原審卷(一)第
    24頁）；嗣被上訴人於94年5月12日始具狀追加其餘請求，
    該追加訴之聲明狀並於94年5月17日送達於上訴人（見原審
    卷(二)第66、67、74頁），則依上開規定，被上訴人所得請求
    之法定遲延利息，於32萬1,437元範圍內，應自93年11月20
    日起算，於158萬1,375元（其計算方式為：1,902,812元－
    321,437元＝1,581,375元）範圍內，應自94年5月18日起算
    。
五、綜上所述，被上訴人請求上訴人將系爭地上物拆除，並返還
    系爭土地內如原判決附圖斜線所示部分土地，並給付190萬
    2,812元，及其中32萬1,437元部分應加付自93年11月20日起
    算之法定遲延利息；其餘158萬1,375元部分應加付自94年5
    月18日起算之法定遲延利息，暨自93年10月1日起至返還系
    爭占有部分土地之日止，按月給付3萬1,195元部分，為有理
    由，應予准許；至逾此範圍之請求（除確定部分外），為無
    理由，不應准許。從而，原判決就上開不應准許部分所為上
    訴人敗訴之判決，即有未洽，上訴論旨指摘原判決此部分為
    不當，求予廢棄改判，為有理由，應予准許；就上開應予准
    許部分所為上訴人敗訴之判決，核無違誤，上訴論旨指摘原
    判決此部分為不當，求予廢棄改判，為無理由，應予駁回。
六、至兩造其餘之攻擊或防禦方法及未經援用之證據，經本院斟
    酌後，認為均不足以影響本判決之結果，自無逐一詳予論駁
    之必要，併此敘明。
七、據上論結，本件上訴為一部有理由，一部無理由，依民事訴
    訟法第450條、第449條第1項、第79條，判決如主文。
中    華    民    國    95    年    3    月    21     日
                        民事第六庭
                            審判長法  官  林鄉誠
                                  法  官  梁玉芬
                                  法  官  彭昭芬
正本係照原本作成。
如不服本判決，應於收受送達後20日內向本院提出上訴書狀，其
未表明上訴理由者，應於提出上訴後20日內向本院補提理由書狀
（均須按他造當事人之人數附繕本）上訴時應提出委任律師或具
有律師資格之人之委任狀；委任有律師資格者，另應附具律師資
格證書及釋明委任人與受任人有民事訴訟法第466條之一第一項
但書或第二項（詳附註）所定關係之釋明文書影本。
中    華    民    國    95    年    3     月    21    日
                                    書記官  丁華平
附註：
民事訴訟法第四百六十六條之一（第一項、第二項）：
對於第二審判決上訴，上訴人應委任律師為訴訟代理人。但上訴
人或其他法定代理人具有律師資格者，不在此限。
上訴人之配偶、三親等內之血親、二親等內之姻親，或上訴人為
法人、中央或地方機關時，其所屬專任人員具有律師資格並經法
院認為適當者，亦得為第三審訴訟代理人。


司法院資訊處製作；財團法人民間司法改革基金會備份。
